【裁判字號】    90,簡上,89
【裁判日期】    900531
【裁判案由】    給付票款
【裁判全文】
臺灣高雄地方法院民事判決  九十年度簡上字第八九號
    上  訴  人  乙○○
    被上訴人    甲○○
右當事人間請求給付票款事件，上訴人對於中華民國九十年一月十七日本院高雄簡易
庭八十九年度雄簡字第一九七三號第一審判決提起上訴，本院判決如左：
    主  文
上訴駁回。
第二審訴訟費用由上訴人負擔。
    事  實
甲、上訴人方面：
一、聲明：
（一）原判決廢棄。
（二）右揭廢棄部分被上訴人在第一審之訴駁回。
（三）如受不利判決，願供擔保請准宣告免為假執行。
二、陳述：除與原審判決書所載者相同茲予引用外，補稱：
（一）原審採信證人陳俊長供詞，認定系爭坐落高雄縣鳥松鄉○○段二四四之三地號
      土地及其上建物門牌號高雄縣鳥松鄉○○街一二五號房屋過戶被上訴人名下原
      因，係因上訴人之父戴岩山積欠被上訴人新台幣（下同）二千餘萬元債務之故
      核非真實：
  １、前揭系爭房地，係上訴人之父戴岩山投資「國建設股份有限公司」（下稱國
      公司）因嗣後解散所分得四間房屋其中之一間，因在國公司解散之前，為
    方便向銀行取得貸款之需要，始信託登記在國公司經理林仁煌名下，嗣因國
      公司解散而經理林仁煌已離職，上訴人之父戴岩山為日後向銀行取得抵押貸款
      之需要，乃徵得與上訴人之父熟識之被上訴人同意再將前揭系爭房地信託登記
      與被上訴人名下，是見上開系爭房地過戶至被上訴人名下之原因核與證人陳俊
      長在原審所供不符；況積欠被上訴人二三一五萬元借款者為裕淳鋼鐵股份有限
      公司，戴岩山個人並無積欠被上訴人二千多萬元情事，此有證人戴岩山可供傳
      訊為證。
２、復依被上訴人於台灣高雄地方法院檢察署八十七年度偵字第八六九號詐欺案內
      曾於八十七年六月八日以「陳述意見狀」表明：「高雄縣鳥松鄉○○街一二五
      號房屋：當初被告戴劉玉枝之夫（即戴岩山）因差欠陳述人（即本件被上訴人
      ）新台幣二四五萬元（註：應係二四０萬元之誤）乃以上開房屋作為「擔保」
      移轉登記陳述人名下，戴岩山並要求陳述人清償上開房屋之土地銀行貸款計五
      百九十萬一千一百九十四元，陳述人乃於八十五年十二月十六日匯款全數清償
      完結，是以上開房屋移轉陳述人名下，陳述人共計付出八百三十餘萬元之代價
      雖為「擔保」之性質，惟所有權仍歸陳述人所有：「是見前揭不動產於八十五
      年十一月二十九日登記被上訴人名下，依被上訴人之上開主張係因上訴人之父
      先前差欠被上訴人「二四五萬元」故以前揭不動產登記於被上訴人名下，用以
      提供上訴人之父向被上訴人欠款「二四五萬元」之保障云云，且被上訴人於台
      灣高雄地方法院檢察署檢察官在八十七年度偵字第八六九一號詐欺案偵訊時亦
      供認：「（問：之前具狀陳述此屋是戴某欠你錢，此屋登記妳名下以擔保債權
      ）是，情形如陳述意見狀」，此有該地檢署八十七年八月十一日訊問筆錄乙份
      可稽，由上揭被上訴人在偵訊中之陳述、供詞，亦足以認定系爭房地過戶與被
      上訴人名下完全與積欠被上訴人二千多萬元之事無關。
  ３、再者，依被上訴人在台灣高雄地方法院檢察署檢察官於八十八年六月十六日偵
      訊八十八偵續字第二三號詐欺案中，亦曾供述：「房子先登記我名字，他（指
      戴岩山）原就欠我很多錢他「公司」欠我二千多萬，且本案信託別人林仁煌名
      字：當時還擔保林仁煌貸款五九０萬，所以我替他還「房子賣給我」，因他「
      私人」又欠我二百多萬，「我打算八００萬向他買」因他欠我統計八三０幾萬
      ，不過他要賣九００萬」等語益見前揭系爭不動產並非以上訴人父親之公司積
      欠被上訴人二千多萬元而作價出售移轉予被上訴人，因依被上訴人之上開供詞
      ，上訴人之父個人積欠伊之款項共八百三十多萬元，伊僅願意以八００萬元代
      價買受前揭不動產，易言之，被上訴人不願再拿錢出來買系爭不動產，被上訴
      人焉會以二千多萬元之鉅額價金過戶前開不動產之理。
  ４、至於被上訴人在前揭所述，稱上訴人之父戴岩山差欠伊「二四五萬元」，實係
      「二四０萬元」之誤；此項金額之由來，係因上訴人之父於八十六年二月十二
      日將投資「大興鋼鐵有限公司」三十％之股份轉讓與被上訴人，連同以前分配
      之紅利二五三萬元亦退還與被上訴人，由上訴人之父開立付款人高企五福辦事
      處支票面額十三萬一張（票號ＪＢＢ0000000）及各八十萬元支票三張
      （票號ＪＢＢ0000000至ＪＢＢ0000000），按上開十三萬元之
      支票乙紙業已兌現，而後三張支票則尚未兌現，是上訴人之父個人差欠被上訴
      人之金額應為「二四０萬元」，而非「二四五萬元」此有上訴人之父與被上訴
      人於八十六年二月十二日所簽訂之協議書乙紙可稽。再者，證人陳俊長與被上
      訴人有密切之利害關係，按證人陳俊長於被上訴人對上訴人或上訴人父親等所
      提之民、刑事案件內，均出庭為被上訴人作證；而被上訴人於陳俊長為民、刑
      事被告案件內亦出庭為陳俊長作證，此有後附「陳俊長與甲○○於多起訴訟中
      互為證人之明細表」乙紙可參，足見證人陳俊長在本件內之證詞是否堪足採信
      ，殊值待酌。綜右所述，足見原審採信證人陳俊長證詞，而認定上訴人之父有
      向證人陳俊長表示係因先前積欠被上訴人二千餘萬元才將前揭不動產登記在被
      上訴人名下云云，核與事實不符，容有違誤之處。
（二）系爭面額五九０萬元，付款人大眾商銀鳳山分行，票號ＡＦ0000000號
      支票乙紙，係供被上訴人代償前揭不動產之銀行貸款五九０萬元作擔保之用，
      嗣因被上訴人代償之五九０萬元已抵充前揭不動產買賣價金之一部分，而由被
      上訴人取得前揭不動產之所有權，故依理被上訴人當不得再援用系爭支票向上
      訴人請求給付票款五九０萬元也：
  １、按被上訴人持有面額五百九十萬元票載日期為民國八十八年六月十六日，票
      號為ＡＦ0000000之系爭支票乙紙，固係由上訴人授權上訴人之父親戴
      岩山簽發並交付與被上訴人無誤，惟查，系爭支票僅係供擔保之用，係擔保被
      上訴人代為清償已信託登記在被上訴人名下坐落高雄縣鳥松鄉○○段二四四之
      三地號之土地及其上建物對銀行之抵押債務新台幣五百九十萬元之用，上開不
      動產實際上為上訴人之父戴岩山所有，係戴岩山自其所投資之國建設股份有限
      公司分得之財產，在八十五年十一月二十九日前仍信託登記在第三人林仁煌之
      名下，其上並設定有五百九十萬元之抵押債務，嗣後被上訴人於八十五年十二
      月十六日代為清償上開債務，上訴人之父除原先將上開不動產信託登記在被上
      訴人名下外，且提供系爭之遠期支票乙紙，交付予被上訴人以供作擔保之用此
      由「上證一」被上訴人之「陳述意見狀」所附之證三－即戴悅青八十七年二月
      二十六日出具之「契約書」乙紙，自其內容所載：「待銀行放款後即匯還甲○
      ○之借款五九０萬元整，同時甲○○須退還「所押」同額之支票大眾銀行鳳山
      分行甲存一００九－０，支票號碼ＡＦ0000000，日期八十七年六月十
      六日發票人乙○○乙張．．．」足資為證。
  ２、惟查嗣至系爭支票所載日期八十七年六月十六日，因前揭不動產仍無法順利出
      售，被上訴人乃要求戴岩山將該不動產出售與伊，惟因雙方對於出售之價格，
      乃有意見無法合致，但被上訴人同意清償日期延後一年，故將系爭支票上之票
      載日期由八十七年六月十六日更改為八十八年六月十六日，詎至八十八年六月
      十六日上訴人之父戴岩山仍無法清償上開債務，雙方再經多次協議，買賣價格
      由原先之九百萬元降至八百萬元，終再降至七百萬元，最後以七百萬元成交。
      至此，被上訴人因代償而取得之債權五百九十萬元，已因該不動產讓與被上訴
      人而作為價金之一部分，因抵充消滅而不存在，上開事實懇請鈞院傳喚上訴人
      之父親戴岩山出庭與被上訴人對質，即可明瞭。是故被上訴人再以系爭支票向
      上訴人請求給付票款五百九十萬元，自屬無理由。
三、證據：援用原審之立證方法，另提出被上訴人八十七年六月八日「陳述意見狀」
    影本乙份（案號為八十七年偵字第八六九一號）、台灣高雄地方法院檢察署八十
    七年八月十一日訊問筆錄相關部分影本乙份（案號：八十七年偵字第八六九一號
    戴悅青詐欺案）、台灣高雄地方法院檢察署八十八年六月十六日偵訊筆錄相關部
    分之影本乙份（案號：八十八年偵續字第二三號戴悅青詐欺案）、上訴人之父與
    被上訴人於八十六年二月十二日所簽訂之「協議書」影本乙紙、「陳俊長與甲○
    ○於多起訴訟中互為證人之明細表」乙紙、戴悅青八十七年二月二十六日出具之
    契約書影本乙紙為證。
乙、被上訴人方面：
一、聲明：求為判決駁回上訴。
二、陳述：除與原審判決書所載者相同茲予引用外，補稱：
（一）系爭房屋原屬國並公司所有，八十一年五月十三日登載於證人陳俊長名下，當
      時證人為國並公司總經理，該公司結束營運戴岩山要求證人於八十四年八月二
      日轉登記於林仁煌名下（上有抵押五九０萬元），此有土地登記簿記載為憑。
      八十五年十月間戴岩山交付「手稿」予證人陳俊長（證人於原審庭呈該手稿詳
      卷），記載「林仁煌Ａ３，請轉移戴悅玲」，嗣後又更改要求登記予被上訴人
      ，證人即提出質疑經戴岩山解釋係因欠被上訴人二千餘萬元之故。八十五年十
      一月二十九日證人依戴岩山指示請林仁煌轉登記予被上訴人，亦有土地登記簿
      記載為憑。
（二）以八十五年十一月二十九日系爭房屋轉登記予被上訴人為分界線，其前被上訴
      人與戴岩山僅有二千餘萬元債權存在，其後始有八三０萬元（590+240=830)，
      此有下列證明足稽：
      (1)系爭房屋八十五年十一月二十九日過戶予被上訴人後，證人陳俊長發現不應
        由林仁煌負擔該屋五九０萬元抵押貸款乃向戴岩山抗議，戴岩山乃以上訴人
        名義開列本案支票於八十五年十二月十六日向被上訴人借款五九０萬元，此
        有支票及匯款單為證。過戶日期（八十五年十一月二十九日）與匯款日期（
        八十五年十二月十六日），二者相距近一個月。又過戶日期與塗銷抵押權日
        期（八十五年十二月二十六日），二者相距近一個半月。足證過戶系爭房屋
        與塗銷抵押權之本案借款五九０萬元，係二個無關的不同原因之事實。
      (2)上訴人提出上證四號協議書，其上記載八十六年二月十二日發生二四０萬元
        之紅利債權，並開列上開日期之支票，足證紅利債權發生於八十六年二月十
        二日，在此之前無此債權。更證系爭房屋過戶（八十五年十一月二十九日）
        後，相距近三個月始有該協議書二四０萬元之紅利債權。故可證明過戶系爭
        房屋與二四０萬元紅利，係二個無關的不同原因之事實。
      (3)事實代人說明一切，上訴人上證一至三號，確係被上訴人記憶錯誤而為陳述
        ，此有土地登記簿（過戶時間、抵押權塗銷時間）、支票、匯款單（匯款時
        間）、上訴人提出上證四號協議書（紅利債權發生時間）等證明，足資為推
        翻上訴人上證一至三之「（被上訴人）錯誤陳述」。且證人陳俊長於原審中
        證詞，均與被上訴人上述舉證事實相符，亦足資為推翻上證一至三號之事實
        。
（三）基上所述，上訴人以上證一至三號為其有利主張，而謂系爭房屋過戶（八十五
      年十一月二十九日）後，相距近一個月後借款五九０萬元，以及相距近三個月
      後二四０萬元之紅利債權，係系爭房屋過戶前發生，即屬荒唐而無可採。
（四）上訴人以上證一號，即八十七年六月八日被上訴人地檢署陳述意見狀第一點所
      陳為由據有利其陳明之主張。然查本案事實產生於八十五年，八十七年陳述意
      見狀第一點內容，被上訴人承認因記憶錯誤而誤為陳述，被上訴人握有反證，
      足證原陳述應予推翻。上訴人之上證二、三號部分陳述與此不合者，亦同。
（五）被上訴人握有之反證，如下：
      (1)被上訴人引用「上訴人上證四號」為證（記憶錯誤之原因，係被上訴人找不
        到當時與戴岩山所簽上證四號協議書，而忘記時間，故陳述錯誤），證明上
        訴人主張之「被上訴人二四０萬元債權」，係發生於八十六年二月十二日。
        在該日之前，並無該債權存在，此觀其支票開立均以該日為起算即明。
（六）依大事記及所引證據所示，系爭房地過戶登記、借款及匯款「五九０萬元」、
      塗銷林仁煌貸款抵押等時間，均在八十六年二月十二日之前，其時間分別如下
      ：
      1.系爭房地過戶登記予被上訴人時間：八十五年十一月二十九日。此有台灣省
        高雄縣土地登記簿記載為憑。
      2.借款及匯款「五九０萬元」時間：八十五年十二月十六日。此有被上訴人原
        審起訴狀證二號足稽，原審審理中並為上訴人所不否認。
      3.塗銷林仁煌貸款抵押時間：八十五年十二月二十六日。此有台灣省高雄縣土
      地登記簿記載為憑。
（七）綜上所述，得有下列結論：
      1.八十五年十一月二十九日系爭房地過戶登記予被上訴人時間之前，被上訴人
        與戴岩山間，僅有二千餘萬元糾葛，而無上訴人主張八十六年二月十二日發
        生之「二四０萬元」債權，故系爭房地過戶登記予被上訴人係為二千餘萬元
        之原因，殊無疑義。
      2.八十五年十一月二十九日系爭房地過戶登記予被上訴人之後，於八十五年十
        二月十六日始發生借款及匯款「五九０萬元」，以及八十五年十二月二十六
        日塗銷林仁煌貸款抵押時間之事實，足證「五九０萬元」借款及匯款亦與系
        爭房地過戶登記予被上訴人，係二個互無關聯之原因事實。
      3.上開事實、時間、過程及證明，與證人陳俊長於八十九年九月五日在原審之
        證詞，以及八十七偵字第八六九一號證人提出之陳報狀內容（原審中證人庭
        呈在卷），相互印證，均相符合（  鈞院得勘驗八十九年九月五日原審庭訊
        中錄音帶即明）。證人所為陳述，依法以其親身經歷者為限，是否可信應與
        其他證明相參，其證明力由法院認定，殊非上訴人所得任意詆譭。
        契約以合致而成立，以不合致而不成立。本案上訴人上訴理由狀稱：「買賣
        價格由原先之九００萬元降至八００萬元，終再降至七００萬元，最後以七
        ００萬元成交」，即屬空言無稽。由其抵充之主張亦失所附麗。其餘上訴人
        上訴理由狀之主張，被上訴人一概予以否認。
（八）本案所涉每一筆借款，均係案外人戴岩山出面所借，其借款之手段、理由及方
      法，或以公司、或以兄弟、或以子女個人名義開票借款，借款時甘詞厚顏保證
      「承諾」一定還，再予跳票賴債，並振振有詞地與其自己撇清關係，所以其「
      保證承諾一定還」，就是一定不還。八十五年十月以前二千餘萬元即以裕淳公
      司為名借款，實則以該公司董事長戴神祐個人名義開立支票，所借之款用途，
      戴神祐不知道。本案抵押權塗銷之借款「五九０萬」，即以其子女即上人個人
      名義開票，所借之款或者悉數予以賴皮，或者要別人相信他（原審起訴狀證一
      號）到時換票最後跳票，或者表面信誓旦旦予以認帳（保證承諾一定還），逼
      急了先丟下小利小惠（以本案系爭房地擔保二千餘萬），一方面心不甘情不願
      取信於他人，他方面換取時間再不擇手段要回，上訴人提出之上證二、三、六
      號即其不擇手段之明證，縱然違法犯紀也再所不惜，還要拖被上訴人下水，上
      證二、三、六號之刑事訴訟事件，被害人陳育霖即誤以為被上訴人與戴劉玉枝
      、戴悅青共同詐欺，差一點將被上訴人列為被告。
（九）八十七年十月起至今，戴岩山因陳俊長上開證詞，控告陳俊長七件民刑事，又
      因勝淳公司名上董事長李明進，而戴岩山為證公司地下董事長，由於公司財務
      處理不合法，反對派理監事（被上訴人為董事、陳俊長為監察人）、股東及其
      他股東反對，因而排擠或控告反對派股東（含陳俊長）及其他股東與股東「家
      屬親友」等情形如附件「戴岩山及李明進控告股東一攬表」。
（十）上訴人跳票已屬不該，又設詞賴債更無可取，利用被上訴人記憶錯誤之陳述，
      以圖欺瞞  鈞院，獲得有利判決，並為其妻女另案不擇手段之行為解套，希圖
      脫免刑事責任，其心核屬可議。被上訴人業已一一指明其技倆，並提出證據證
      明被上訴人所述屬實，理合陳請  鈞院判如訴之聲明。
三、證據：援用原審之立證方法，另提出本案各項事實發生時間及大事記、戴岩山及
    李明進控告股東一欄表各一份為證。
    理  由
一、被上訴人起訴主張其執有上訴人所簽發，付款人大眾商業銀行鳳山分行，發票日
    民國八十八年六月十六日，票號AF0000000號，面額新台幣五百九十萬元
    之支票一張，屆期經提示不獲付款，爰依票據之法律關係，請求上訴人給付上開
    票款及自八十八年八月十六日起至清償日止，按年息百分之六計算之利息。
二、上訴人則以訴外人戴岩山即上訴人之父，曾將戴岩山所有座落高雄縣鳥松鄉○○
    段二四四之三地號土地及地上建物之所有權信託登記予被上訴人，上開房地因向
    銀行借款設有高額抵押權，遂由戴岩山向被上訴人借款五百九十萬元清償抵押債
    務五百九十萬元，並由戴岩山交付上訴人所簽發之系爭支票作為返還上開代償款
    項之擔保。嗣於八十七年六月十六日，因戴岩山無法順利出售上開房地，被上訴
    人向戴岩山要求購買上開房地，惟二人因價格無法達成協議而作罷，惟被上訴人
    同意清償期延長為一年，故將系爭支票之發票日更改為八十八年六月十六日。
    系爭票據債務到期後，戴岩山仍無法清償，雙方協商結果，最後同意由被上訴人
    以七百萬元之價格購買上開房屋，並以系爭票據所擔保之五百九十萬元借款作價
    清償，亦即戴岩山積欠被上訴人之五百九十萬元借款及另筆欠款二百四十萬元與
    被上訴人積欠戴岩山之七百萬元買賣價金，於相同額度之範圍內相抵銷，故被上
    訴人自不得再向上訴人請求給付票款等語置辯。
三、被上訴人起訴主張執有上訴人所簽發，面額五百九十萬元之系爭支票一張，屆期
    經提示不獲付款等事實，業據被上訴人提出支票及退票理由單各一張為證，且為
    上訴人所不爭執，堪信為真實。
四、被上訴人另主張訴外人戴岩山係上訴人之父，因戴岩山向其借款五百九十萬元，
    遂由上訴人簽發系爭支票，作為擔保上開借款之返還一節，復為兩造所不爭執，
    且有被上訴人提出之銀行匯款單一份為證，亦堪信為真實，足認上訴人確實積欠
    被上訴人系爭票據債務。
五、上訴人雖辯稱前開票據債務已因被上訴人將之作為清償被上訴人向上訴人之父戴
    岩山購買前開房屋之買賣價金七百萬元之一部份而消滅，然被上訴人否認之，並
    辯稱其並未向戴岩山購買系爭房屋等語。經查：
（一）當事人主張有利於己之事實者，就其事實有舉證責任，民事訴訟法第二百七十
      七條定有明文，是以被上訴人既否認與戴岩山就系爭房地成立買賣契約，上訴
      人就上開買賣之事實，自應負舉證責任。惟上訴人迄今仍無法提出買賣契約書
      供本院審酌，且證人戴岩山雖到庭稱有買賣之事實，然戴岩山為上開借款之借
      款人，與本案有利害關係，所為證言有偏頗之虞，況且戴岩山所為證言，並無
      其他證據足以證明屬實，故上開證言不足採信。又被上訴人於高雄地方法院檢
      察署八十八年偵續字第二十三號詐欺案件一案偵查中，雖曾供稱「房子先登記
      我名字，他援救欠我很多錢，他公司欠我二千多萬且本來信託林仁煌名字，對
      他不信任，當時還擔保林仁煌貸款五百九十萬，所以我替他還，房子賣給我，
      因他私人有欠我二百多萬，我打算八百萬元向他買，因他欠我總計八百三十幾
      萬不還，他要付九百萬」等語，有該案八十八年六月十六日偵查筆錄一份可查
      ，惟被上訴人於本案審理時，已表明上開陳述係因記憶錯誤所為之錯誤陳述，
      且上開陳述雖有「房子賣給我」之語，然其後被上訴人又陳稱我打算八百萬元
      向他買等語，此與上訴人主張被上訴人以七百萬元之價金向戴岩山購買前開房
      地之事實顯不相符，足見被上訴人辯稱上開陳述係因錯誤所致，堪予採信，自
      不得以被上訴人上開供稱內容，認定被上訴人確有向戴岩山購買前開房地。至
      於證人陳俊長於原審之證言，其內容僅係有關於戴岩山為何要將前開房地過戶
      登記給被上訴人及為何清償抵押借款五百九十萬元等，並不及於戴岩山是否有
      以七百萬元出售前開房地予被上訴人，故陳俊長上開證言內容尚與待證事實無
      關，難予審酌，併予敘明。
（二）上訴人雖另以前開房屋係戴岩山信託登記予被上訴人，作為證明被上訴人向戴
      岩山購買前開房屋之證據，惟查，即使被上訴人係因受戴岩山所託，而信託登
      記前開房屋所有權，然此項事實與被上訴人事後是否向戴岩山購買系爭房地一
      事，並無必然之因果關係，如無其他證據足以證明被上訴人有向戴岩山購買前
      開房地之事實，自不得僅以被上訴人係因信託登記之法律關係取得前開房地所
      有權，而推測被上訴人有向戴岩山購買前開房地之事實。又縱使被上訴人受託
      登記為前開房地所有權人，事後拒絕返還一事屬實，然此項戴岩山得向被上訴
      人主張之信託物返還請求權與系爭票據債權性質上分屬不同種類之給付，無法
      相抵銷，上訴人自不得主張票據債務已因抵銷而消滅，拒絕清償票款。
六、綜上所述可知，上訴人無法舉證證明被上訴人有購買前開房地之事實，故上訴人
    主張系爭票款已作為被上訴人購買前開房地之價金之一部分而主張抵銷云云，即
    不足採信。上訴人既為系爭票據之發票人，自應負給付票款之責任，從而原審判
    決上訴人應給付被上訴人五百九十萬元及法定遲延利息，核屬正當，應予准許。
    上訴意旨指稱原審判決不當，應予改判云云，為無理由，應予駁回。
七、據上論結，本件上訴為無理由，依民事訴訟法第四百三十六條之一第三項、第四
    百四十九條第一項、第七十八條，判決如主文。
中      華      民      國     九十     年      五      月    三十一    日
                              臺灣高雄地方法院民事第二庭
~B審判長法官  陳明富
~B法      官  楊智守
~B法      官  吳文婷
右正本證明與原本無異
本判決不得上訴。
中      華      民      國     九十     年      五      月    三十一    日
~B法院書記官  王少玲


司法院資訊處製作；財團法人民間司法改革基金會備份。
